【裁判字號】    97,易,858
【裁判日期】    971118
【裁判案由】    詐欺
【裁判全文】
臺灣屏東地方法院刑事判決               97年度易字第858號
公  訴  人  臺灣屏東地方法院檢察署檢察官
被      告  甲○○
上列被告因詐欺案件，經檢察官提起公訴（97年度偵字第5433號
），本院判決如下：
    主  文
甲○○幫助意圖為自己不法之所有，以詐術使人將本人之物交付
，處拘役伍拾玖日，如易科罰金，以新臺幣壹仟元折算壹日。
    事  實
一、甲○○可預見收購者或借用者取得他人帳戶存摺或提款卡使
    用之行徑，常與財產犯罪密切相關，且該帳戶存摺、提款卡
    得以供詐騙集團掩飾或隱匿犯詐欺罪所得財物之用，致被害
    人與警方追查困難，竟仍以縱收購者或借用者以其金融帳戶
    實施詐欺取財犯行，亦不違背其本意之幫助犯意，於民國97
    年3 月間某日至97年6 月27日期間內不詳時間，在不詳地點
    ，將其在臺灣郵政股份有限公司公館郵局所申請開立之帳號
    00000000000000號帳戶之存摺、提款卡（連同密碼），交與
    真實姓名年籍不詳之成年詐騙集團成員使用，並告知其提款
    卡密碼。該詐騙集團成員取得甲○○上開帳戶後，即意圖為
    自己不法之所有，基於詐欺取財之犯意，於97年5 月27日不
    詳時間，撥打電話予乙○○，佯稱：乙○○之前在雅虎奇摩
    拍賣網站購買商品時，因公司作業疏忽，導致乙○○每月將
    被扣款新台幣（下同）440 元，必須至郵局自動櫃員機依其
    指示操作，方得取消分期付款設定云云，致乙○○因此陷於
    錯誤，於同日晚上8 時（起訴書誤載為晚上6 時）23分許，
    依該詐騙集團成員之指示操作自動櫃員機，而匯款2 萬
    9,989 元至甲○○上開郵局帳戶內，該詐騙集團成員旋即提
    領該筆匯款，致乙○○受有2 萬9,989 元之財產損失。嗣乙
    ○○於同日晚上9 時20分許，前往警局報案，乃查知上情。
二、案經台北縣政府警察局金山分局報告臺灣屏東地方法院檢察
    署檢察官偵查起訴。
    理  由
一、證據能力方面：按傳聞法則之重要理論依據，在於傳聞證據
    未經當事人之反對詰問予以核實，乃予排斥，惟若當事人已
    放棄對原供述人之反對詰問權，於法院審判時表明同意該等
    傳聞證據可作為證據，基於證據資料愈豐富，愈有助於真實
    發現之理念，並貫徹刑事訴訟法修法加重當事人進行主義之
    精神，確認當事人對於證據能力有處分權之制度，傳聞證據
    經當事人同意作為證據，法院認為適當者，亦得為證據；另
    當事人於調查證據時，對於傳聞證據表示「沒有意見」、「
    對於證據調查無意見」，而未於言詞辯論終結前聲明異議，
    應視為已有將該等傳聞證據採為證據之同意，此刑事訴訟法
    第159 條之5 定有明文。查本判決所引用之下列屬於傳聞證
    據之證據，經審判長提示並告以要旨後，檢察官及被告甲○
    ○均知該證據為審判外之言詞陳述及書面證據，原無證據能
    力，惟未於言詞辯論終結前表示異議，本院審酌上開證據作
    成之過程並無不適當之情形，且對於被告涉案之事實具有相
    當之關聯性，依刑事訴訟法第159 條之5 規定具有證據能力
    。
二、訊據被告固不否認其所有之上開郵局帳戶存摺及提款卡遭詐
    騙集團成員持以詐騙被害人乙○○之事實，惟矢口否認有何
    幫助詐欺犯行，辯稱：我沒有將郵局帳戶交給詐騙集團使用
    ，我原本將上開郵局帳戶存摺、提款卡、記載提款卡密碼的
    單子一併放在我的車子行李箱內，直到97年7 月初洗車時，
    才發現上開物品都不見了云云。惟查：
（一）被害人乙○○於上開時間遭不詳詐欺集團成員以電話詐騙
      ，陷於錯誤，遂依該人指示，匯款2 萬9,989 元至被告上
      開郵局帳戶內，匯入後旋遭不詳人士以提款卡提領一空，
      嗣被害人察覺受騙，立即報警之事實，業據被害人於警詢
      證述明確，復有匯款收據、高雄市政府警察局楠梓分局翠
      屏派出所受理詐騙帳戶通報警示簡便格式表、被告上開帳
      戶開戶基本資料、客戶歷史交易清單各1 份附卷可稽（見
      警卷第6 、7 、10頁、本院卷第8 頁），前開事實已足認
      定。
（二）被告雖以前詞置辯。然稍有社會歷練、經驗之人，均知提
      款卡應與密碼分別保存，或者將密碼牢記心中，而無須在
      任何物體上標示或載明密碼，以免徒增遭人持其提款卡併
      同密碼逕予盜領款項之風險，被告為一正常成年人，對上
      開常識自難諉為不知，況其年紀甚輕，衡情應尚無記憶力
      衰退之情形，其辯稱恐忘記密碼，故將密碼寫在紙條上云
      云，顯悖於常情；再者，被告自承其已1 年多未使用上開
      帳戶，帳戶內亦無存款等語（見本院卷第15頁背面），核
      與被告上開帳戶之客戶歷史交易清單所示，該帳戶自96年
      12月21日存入一筆利息2 元後，迄至97年6 月25日間均無
      交易紀錄，當時帳戶存款僅餘103 元等情相符，堪認被告
      並無冒著遺失或遭竊之風險，將上開帳戶之存摺、提款卡
      、密碼等置於其自小客車內之必要，益見其所辯不可採。
（三）再者，依被告所辯，其存摺、提款卡等物係置放在其自小
      客車行李箱內，其又供承其自小客車未曾失竊或遭人撬開
      行李箱乙事（見警卷第3 頁、本院卷第15頁背面），則被
      告上開帳戶之存摺、提款卡等物理應無憑空消失之可能，
      堪認係被告於97年3 月間（被告於本院審理時稱其於97年
      3 月間最後1 次看到其上開帳戶存摺）至同年5 月27日期
      間內不詳時間，將其上開帳戶之存摺、提款卡及密碼等物
      交予他人使用。至其雖辯稱曾將其自小客車借予朋友，然
      其並無法指出該朋友之姓名、住居所，僅因一起吃飯就將
      其自小客車借予該人，有其審判中供述可憑（見本院卷第
      22 頁 背面），而衡諸常情，一般人理應不會如此輕率地
      將具有相當財產價值之2006年出廠之豐田牌自小客車出借
      給如此不熟識之人，再縱使被告所辯其將其自小客車借予
      友人乙節為真，該人亦無僅竊取該不甚具有財產價值之郵
      局帳戶存摺、提款卡，而未竊走該自小客車或是該車內較
      具價值之財物之理，其所為不合理之辯解，實難採信。
（四）再衡諸常情，金融帳戶事關存戶個人財產權益之保障，其
      專有性自屬甚高，除非本人或本人之親密關係者，難認有
      何理由可自由流通使用該存摺，且一般人均有妥為保管阻
      止他人任意使用之認識，縱係帳戶存褶、提款卡遺失或失
      竊，理當即刻報掛失止付，以防帳戶內之金錢遭人竊領，
      縱使帳戶內金額不多，亦會防止遭人以之作為犯罪工具使
      用，被告年屆25歲，非無社會經驗之人，當無不知之理，
      且其於本院準備程序亦陳稱知悉詐騙集團會收購人頭帳戶
      行騙一事（見本院卷第15頁背面），其卻不思補救自保，
      未曾向開戶金融機構申請掛失止付，亦未向警察機關申報
      失竊，有中華郵政股份有限公司97年9 月30日屏營字第
      0975002705號函文1 份及被告於本院之供述可證（見本院
      卷第7 頁、第22頁背面），其所為顯與常情相違，益徵其
      所辯並非實情。
（五）另衡之近年來政府已廣為向民眾宣導如何防範犯罪集團恐
      嚇或施詐，一般人如遇帳戶存摺、提款卡遺失或遭竊，為
      防止其存款遭盜領或帳戶遭不法使用，必當於發現後立即
      向金融機構辦理掛失補發手續，而持被告上開帳戶實施犯
      罪之人對此亦當知之甚詳，而於原帳戶所有人掛失止付後
      ，渠等即無法以拾得或竊得之存摺、提款卡提領該帳戶內
      之存款。渠等在此情形下，如仍以此帳戶作為其犯罪工具
      ，則在渠等向他人詐騙，並誘使被害人將款項匯入該帳戶
      後，卻又極有可能因帳戶所有人掛失止付而無法提領，則
      渠等大費周章從事於犯罪之行為，甘冒犯罪後遭追訴、處
      罰之風險，卻只能平白無故替原帳戶所有人匯入金錢，而
      無法得償其犯罪之目的，無異於為他人作嫁衣。換言之，
      從事此等財產犯罪之不法集團，若非確定該帳戶所有人不
      會去報警或掛失止付，以確定其等能自由使用該帳戶提款
      、轉帳，則其等應不至於以該帳戶從事於財產犯罪。而此
      等確信，在該帳戶係拾得或竊得之情形，實無發生之可能
      ，益徵被告本件郵局帳戶之存摺、提款卡、密碼等物係被
      告提供予詐騙集團成員使用，要無疑義。
（六）末金融帳戶為個人理財之工具，申請開設金融帳戶並無任
      何特殊之限制，一般民眾皆能自由申請開戶，並得同時在
      不同金融機構申請多數存款帳戶使用，乃眾所週知之事實
      。依一般人之社會生活經驗，倘係合法收入，本可自行向
      金融行庫開戶使用，而無向他人購買帳戶之必要。如他人
      不以自己名義申請開戶，而向他人收購金融機構帳戶使用
      ，衡情，應係為免他人得知使用帳戶者之真實身分，故應
      能合理懷疑收購帳戶之人目的在於供犯罪所用。況近來新
      聞媒體，對於不肖犯罪集團常大量收購或使用他人存款帳
      戶後，再持以供作犯罪使用，藉此逃避檢警查緝之情事，
      亦多所報導；又一般人亦均有妥為保管及防止他人任意使
      用存摺、提款卡及密碼之認識，縱特殊情況偶須交付他人
      使用，亦必深入瞭解用途及合理性，始予提供，且該等專
      有物品如落入不明人士手中，而未加以闡明正常用途，極
      易被利用為與財產有關之犯罪工具，此乃依一般生活經驗
      即能體察之常識，而對於非有正當理由，竟徵求他人提供
      帳戶者，客觀上可預見其目的，係供為某筆資金之存入，
      後再行領出之用，且該筆資金之存入及提領過程係有意隱
      瞞或掩飾行為人之真實身分之用意，一般人本於一般認知
      能力均易於瞭解，是被告應可預見將帳戶存摺、提款卡及
      密碼提供他人使用將幫助他人實施財產犯罪，仍將之交付
      予不詳詐財集團使用，顯見縱使該詐財集團將被告交付之
      帳戶供作詐欺匯款之用，亦不違反被告之本意至明，則被
      告自有幫助本案詐財集團遂行詐欺取財犯行之未必故意。
（六）綜上所述，被告基於幫助他人實施詐欺取財犯行亦不違背
      其本意之不確定故意，將其上開郵局帳戶交予不詳詐欺集
      團成員使用，幫助其遂行詐欺取財之犯行，事證明確，被
      告犯行，堪以認定。
三、按刑法上之幫助犯，係對於犯罪與正犯有共同之認識，而以
    幫助之意思，對於正犯資以助力，而未參與實施犯罪之行為
    者而言（最高法院75年度台上字第1509號、88年度台上字第
    1270號判決亦同此意旨）。是以，如未參與實施犯罪構成要
    件之行為，且係出於幫助之意思提供助力，即屬幫助犯，而
    非共同正犯。本件被告基於幫助之犯意，提供上開帳戶存摺
    、提款卡、密碼等物予上開不詳詐騙集團成員，供其詐騙被
    害人取得財物之用，僅係參與犯罪構成要件以外之行為，在
    無證據證明被告係以正犯而非以幫助犯之犯意參與或被告有
    參與詐騙被害人或領取被害人匯入之款項等詐欺取財之犯罪
    構成要件之行為之情形下，應認其所為係幫助犯而非正犯之
    行為。是核被告前開所為，係犯刑法第30條第1 項、第339
    條第1 項之詐欺取財罪之幫助犯，應依刑法第30條第2項 規
    定，按正犯之刑減輕之。爰審酌被告將金融帳戶提供他人犯
    罪使用，紊亂社會正常交易秩序，並使不法之徒藉此輕易於
    詐欺被害人後取得財物，致檢警難以追緝，助長犯罪風氣，
    且犯後否認犯行、難認已有悔意，惟念其無前科、素行良好
    ，有臺灣高等法院被告前案紀錄表在卷可按，且已賠償被害
    人之財產損失，有郵政國內匯款執據1 紙在卷可憑（見本院
    卷第25頁），被害人亦表示願意原諒被告，有本院公務電話
    紀錄1 紙可稽（見本院卷第27頁），堪認被害人所受損害已
    獲彌補，衡以其犯罪手段、動機、智識程度等一切情狀，量
    處如主文所示之刑，並諭知易科罰金之折算標準。
據上論斷，應依刑事訴訟法第299 條第1 項前段，刑法第30條、
第339 條第1 項、第41條第1 項前段，刑法施行法第1 條之1 ，
判決如主文。
本案經檢察官李侑姿到庭執行職務。
中    華    民    國    97    年    11    月    18    日
                  刑事第五庭  審判長  法  官  石家禎
                                      法  官  林家聖
                                      法  官  陳秀慧
以上正本證明與原本無異。
如不服本判決應於收受判決後10日內向本院提出上訴書狀，並應
敘述具體理由；其未敘述上訴理由者，應於上訴期間屆滿後20日
內向本院補提理由書（均須按他造當事人之人數附繕本）「切勿
逕送上級法院」。
中    華    民    國    97    年    11    月    18    日
                                      書記官  溫訓暖
附錄本判決論罪科刑法條：
中華民國刑法第30條
幫助他人實行犯罪行為者，為幫助犯。雖他人不知幫助之情者，
亦同。
幫助犯之處罰，得按正犯之刑減輕之。
中華民國刑法第339條第1項
意圖為自己或第三人不法之所有，以詐術使人將本人或第三人之
物交付者，處5 年以下有期徒刑、拘役或科或併科1000元以下罰
金。


司法院資訊處製作；財團法人民間司法改革基金會備份。
